ACORDAO-COMPLETO-2351301

ACÓRDÃO 11453/2019 ATA 36/2019 - PRIMEIRA CÂMARA

VISTOS, relatados e discutidos estes autos em que se apreciam aposentadorias instituídas no âmbito da Universidade Federal da Paraíba;
ACORDAM os Ministros do Tribunal de Contas da União, reunidos em sessão da Primeira Câmara, diante das razões expostas pelo Relator, e com fundamento no art. 71, incisos III e IX, da Constituição Federal de 1988, c/c os arts. 1º, inciso V, 39, inciso II, e 45 da Lei 8.443/1992, e ainda com os arts. 260, §§ 1º, 4º e 5º, 261, caput e § 1º, e 262, caput e § 2º, do Regimento Interno do TCU, em:
9.1. considerar prejudicado, por perda de objeto, o exame do ato emitido em favor de Roberto Athaide Nóbrega (XXX.419.794-XX) ;
9.2. considerar legais as aposentadorias de Antonio Tomaz da Silva (XXX.063.724-XX) [atos inicial e de alteração], Arinaldo Frazão (XXX.533.914-XX) , Francisco Rodrigues da Silva (XXX.975.014-XX) , Irani Fernandes de Alencar (XXX.113.584-XX) , Lucia de Fatima Ferreira Santos (XXX.544.444-XX) , Miriam Vieira Nunes (XXX.137.564-XX) e Tarcizo de Lira Paes Martins (XXX.302.534-XX) , concedendo o registro aos atos correspondentes;
9.3. considerar legais as aposentadorias de Fatima Maria Santana Lins Braga (XXX.756.434-XX) , Francelino Soares de Souza (XXX.899.304-XX) [ato inicial, número de controle 10792309-04-2009-000124-9], Genaro Ieno Neto (XXX.623.738-XX) e Maria Emília de Lima Cabral (XXX.832.584-XX) , concedendo o registro aos atos correspondentes, com a ressalva de que não persiste o pagamento de parcelas judiciais nos proventos dos interessados;
9.4. considerar legal a aposentadoria de Almino Nunes dos Reis Neto (XXX.900.504-XX) , em caráter excepcional, concedendo o registro ao ato correspondente, com a ressalva de que não persiste o pagamento da parcela judicial nos proventos do interessado;
9.5. considerar legais as aposentadorias de Francelino Soares de Souza (XXX.899.304-XX) [ato de alteração, número de controle 10792309-04-2009-000125-7] e  Wilson de Aguiar Chaves (XXX.842.074-XX) , concedendo o registo aos atos correspondentes, com a ressalva de que o tempo insalubre impugnado não foi utilizado para manutenção da aposentadoria;
9.6. considerar ilegal o ato de alteração da aposentadoria de José Mendonça da Costa (XXX.683.104-XX) , negando-lhe o registro;
9.7. dispensar o ressarcimento das quantias indevidamente recebidas de boa-fé pelo interessado (enunciado 106 da súmula da jurisprudência predominante do TCU) ;
9.8. determinar à Universidade Federal da Paraíba que:
9.8.1. no prazo de 15 (quinze) dias, faça cessar os pagamentos decorrentes do ato ora considerado ilegal, sob pena de responsabilidade solidária da autoridade administrativa omissa, fazendo retornar os proventos de José Mendonça da Costa para a proporção consignada em seu ato inicial de aposentadoria (33/35 avos) ;
9.8.2. no prazo de 15 (quinze) dias, dê ciência do inteiro teor desta deliberação ao interessado cujo ato ora é considerado ilegal, esclarecendo-lhe que o efeito suspensivo proveniente da interposição de recurso não o exime da devolução dos valores percebidos indevidamente após a notificação sobre o presente acórdão, em caso de não provimento do recurso porventura impetrado;
9.8.3. no prazo de 30 (trinta) dias, informe ao TCU as medidas adotadas, sem prejuízo de encaminhar comprovante sobre a data em que o interessado tomou conhecimento do contido no item anterior;
9.9. dar ciência deste acórdão à Universidade Federal da Paraíba.

Atos de aposentadoria.

Primeira Câmara

Universidade Federal da Paraíba.

3. Interessados: Almino Nunes dos Reis Neto (XXX.900.504-XX); Antonio Tomaz da Silva (XXX.063.724-XX); Arinaldo Frazão (XXX.533.914-XX); Fatima Maria Santana Lins Braga (XXX.756.434-XX); Francelino Soares de Souza (XXX.899.304-XX); Francisco Rodrigues da Silva (XXX.975.014-XX); Genaro Ieno Neto (XXX.623.738-XX); Irani Fernandes de Alencar (XXX.113.584-XX); José Mendonça da Costa (XXX.683.104-XX); Lucia de Fatima Ferreira Santos (XXX.544.444-XX); Maria Emília de Lima Cabral (XXX.832.584-XX); Miriam Vieira Nunes (XXX.137.564-XX); Roberto Athaide Nóbrega (XXX.419.794-XX); Tarcizo de Lira Paes Martins (XXX.302.534-XX); Wilson de Aguiar Chaves (XXX.842.074-XX).

13.1. Ministros presentes: Walton Alencar Rodrigues (Presidente), Bruno Dantas (Relator) e Vital do Rêgo.
13.2. Ministro-Substituto convocado: Augusto Sherman Cavalcanti.
13.3. Ministro-Substituto presente: Weder de Oliveira.

BRUNO DANTAS

Cuidam os autos de aposentadorias instituídas no âmbito da Universidade Federal da Paraíba. Em análise do feito, a Secretaria de Fiscalização de Pessoal produziu o acervo instrutivo que compõe a peça 114 dos autos, que contou com a anuência do corpo diretivo daquela unidade (peça 115) e do qual colaciono o seguinte excerto:
“EXAME TÉCNICO
Encaminhamentos anteriores
3.	Por meio da diligência expedida à entidade (peça 3) , solicitaram-se as seguintes informações/documentação:
Interessados: ALMINO NUNES DOS REIS NETO (CPF XXX.900.504-XX) , ato nº de controle 10792309-04-2010-000092-4; ANTONIO TOMAZ DA SILVA (CPF XXX.063.724-XX) , ato nº de controle 10792309-04-2012-000052-0 e 10792309-04-2012-000051-2; ARINALDO FRAZÃO (CPF XXX.533.914-XX) , ato nº de controle 10792309-04-2009-000254-7; FATIMA MARIA SANTANA LINS BRAGA (CPF XXX.756.434-XX) , ato nº de controle 10792309-04-2006-000158- 5; FRANCELINO SOARES DE SOUZA (CPF XXX.899.304-XX) , ato nº de controle 10792309-04- 2009-000125-7 e 10792309-04-2009-000124-9; FRANCISCO RODRIGUES DA SILVA (CPF XXX.975.014-XX) , ato nº de controle 10792309-04-2008-000230-7; GENARO IENO NETO (CPF XXX.623.738-XX) , ato nº de controle 10792309-04-2008-000106-8; IRANI FERNANDES DE ALENCAR (CPF XXX.113.584-XX) , ato nº de controle 10792309-04-2010-000157-2; JOSÉ MENDONÇA DA COSTA (CPF XXX.683.104-XX) , ato nº de controle 10792309-04-2010-000063- 0; LUCIA DE FATIMA FERREIRA SANTOS (CPF XXX.544.444-XX) , ato nº de controle 10792309-04-2013-000007-8; MARIA EMÍLIA DE LIMA CABRAL (CPF XXX.832.584-XX) , ato nº de controle 10792309-04-2009-000258-0; MIRIAM VIEIRA NUNES (CPF XXX.137.564-XX) , ato nº de controle 10792309-04-2010-000071-1; ROBERTO ATHAIDE NÓBREGA (CPF XXX.419.794-XX) , ato nº de controle 10792309-04-2009-000005-6; TARCIZO DE LIRA PAES MARTINS (CPF XXX.302.534-XX) , ato nº de controle 10792309-04-2008-000316-8; e WILSON DE AGUIAR CHAVES (CPF XXX.842.074-XX) , ato nº de controle 10792309-04-2008-000224-2. 
Documentos/Esclarecimentos: a) Encaminhar documentos (laudo pericial e outros) que comprovem o exercício de atividades laborais em condições insalubres. b) Encaminhar cópia do Mapa de Apuração do Tempo de Serviço, juntando, quando for o caso, cópias das certidões dos tempos averbados.
Interessado: ARINALDO FRAZÃO (CPF XXX.533.914-XX) , ato nº de controle 10792309-04- 2009-000254-7. Documentos/Esclarecimentos: Esclarecer sobre a acumulação de aposentadorias e/ou reformas, informada no ato, comprovando as cargas horárias exercidas e a compatibilidade de horários, enquanto ativo (a) em ambos os cargos, bem como os proventos atualmente percebidos em cada cargo. Caso seja necessário, solicitar a comprovação ao (à) servidor (a) . Adicionalmente, justificar a acumulação de cargo de professor no regime de dedicação exclusiva com o de engenheiro agrônomo, no regime de 40hs/semana. Interessados: GENARO IENO NETO (CPF XXX.623.738-XX) , ato nº de controle 10792309-04- 2008-000106-8; IRANI FERNANDES DE ALENCAR (CPF XXX.113.584-XX) , ato nº de controle 10792309-04-2010-000157-2; e MIRIAM VIEIRA NUNES (CPF XXX.137.564-XX) , ato nº de controle 10792309-04-2010-000071-1.
Documentos/Esclarecimentos: Discriminar os tempos de função exercidos, informando a data de início e término do exercício, bem como o código da função e memória de cálculo dos valores pagos atualmente. 
Interessado: JOSÉ MENDONÇA DA COSTA (CPF XXX.683.104-XX) , ato nº de controle 10792309-04-2010-000063-0.
Documentos/Esclarecimentos: Encaminhar cópia da documentação que comprove o efetivo labor do então estudante na execução de encomendas recebidas pela escola, com a menção expressa do período trabalhado e da remuneração recebida, conforme exigido pelo Acórdão 2024/2005-TCU-Plenário, relativamente ao tempo de serviço averbado na condição de Aluno Aprendiz.
Obs.: Simples declaração da Escola Rural não comprova os requisitos acima, se não os explicitar em seus termos. A declaração deve fazer menção expressa, por exemplo, à remuneração percebida pelo então aluno. 
Interessado: WILSON DE AGUIAR CHAVES (CPF XXX.842.074-XX) , ato nº de controle 10792309-04-2008-000224-2. 
Documentos/Esclarecimentos: Justificar o fato da data da publicação da aposentadoria ter sido anterior à data da vigência.
4.	Às peças 9 a 60 consta a resposta a diligência encaminhada. Às peças 62 a 66, constam Ofícios de oitiva na seguinte forma:
Peça 62
Interessada: Maria Emília de Lima Cabral (CPF: XXX.832.584-XX) 
Inconsistência: Averbação de tempo de serviço obtido por meio de justificação judicial (2 anos, 2 meses e 2 dias) , insuficientemente comprovada, conforme entendimento desta Corte de Contas (Decisão 168/2002-TCU-2ª Câmara, Acórdãos 1.165/2004-TCU, 2.128/2006-TCU, 521/2007-TCU, todos da 1ª Câmara, Acórdãos 1.317/2003-TCU, 22/2004-TCU, 1.103/2005, todos da 2ª Câmara, e Súmula TCU 107) .
Peça 63
Interessado: Wilson de Aguiar Chaves (CPF: XXX.842.074-XX) 
Inconsistência: Insuficiência na comprovação dos requisitos necessários para o cômputo do tempo de serviço em condições insalubres (6 anos, 6 meses e 13 dias) , como celetista, no serviço público, no período anterior à vigência da Lei 8.112/1990. A partir da prolação do Acórdão 911/2014-TCU-Plenário, esta Corte de Contas passou a entender que a contagem especial de tempo prestado em condições insalubres, penosas e perigosas para servidores ocupantes de cargos de natureza estritamente administrativa, além de observar os parâmetros definidos no Acórdão 2008/2006-TCU-Plenário, somente poderá ocorrer se efetivamente demonstrada a existência de risco ou de agentes nocivos à saúde no local de trabalho, devidamente atestado por laudo pericial.
Peça 64
Interessado: José Mendonça da Costa (CPF: XXX.683.104-XX) 
Inconsistências: I) Insuficiência na comprovação dos requisitos necessários para o cômputo do tempo de serviço em condições insalubres (2 anos, 4 meses e 6 dias) , como celetista, no serviço público, no período anterior à vigência da Lei 8.112/1990. A partir da prolação do Acórdão 911/2014-TCU-Plenário, esta Corte de Contas passou a entender que a contagem especial de tempo prestado em condições insalubres, penosas e perigosas para servidores ocupantes de cargos de natureza estritamente administrativa, além de observar os parâmetros definidos no Acórdão 2008/2006-TCU-Plenário, somente poderá ocorrer se efetivamente demonstrada a existência de risco ou de agentes nocivos à saúde no local de trabalho, devidamente atestado por laudo pericial; II) Insuficiência na comprovação dos requisitos exigidos na legislação para o cômputo do tempo de serviço na condição de aluno aprendiz (6 anos, 9 meses e 3 dias) , conforme entendimento deste Tribunal de Contas (Súmula TCU 96 e Acórdão 2024/2005-TCU-Plenário) .
Peça 65
Interessado: Francelino Soares de Souza (CPF: XXX.899.304-XX) 
Inconsistência: Insuficiência na comprovação dos requisitos necessários para o cômputo do tempo de serviço em condições insalubres (6 anos, 9 meses e 26 dias) , como celetista, no serviço público, no período anterior à vigência da Lei 8.112/1990. A partir da prolação do Acórdão 911/2014-TCU-Plenário, esta Corte de Contas passou a entender que a contagem especial de tempo prestado em condições insalubres, penosas e perigosas para servidores ocupantes de cargos de natureza estritamente administrativa, além de observar os parâmetros definidos no Acórdão 2008/2006-TCU-Plenário, somente poderá ocorrer se efetivamente demonstrada a existência de risco ou de agentes nocivos à saúde no local de trabalho, devidamente atestado por laudo pericial.
Peça 66
Interessado: Almino Nunes dos Reis Neto (CPF: XXX.900.504-XX) 
Inconsistência: Insuficiência na comprovação dos requisitos necessários para o cômputo do tempo de serviço em condições insalubres (4 anos, 4 meses e 19 dias) , como celetista, no serviço público, no período anterior à vigência da Lei 8.112/1990. A partir da prolação do Acórdão 911/2014-TCU-Plenário, esta Corte de Contas passou a entender que a contagem especial de tempo prestado em condições insalubres, penosas e perigosas para servidores ocupantes de cargos de natureza estritamente administrativa, além de observar os parâmetros definidos no Acórdão 2008/2006-TCU-Plenário, somente poderá ocorrer se efetivamente demonstrada a existência de risco ou de agentes nocivos à saúde no local de trabalho, devidamente atestado por laudo pericial.
4.	Abaixo segue síntese das comunicações processuais e da localização de eventual argumento de defesa apresentado. 
	Interessado
	Aviso de Recebimento
	Argumentos de defesa

	Maria Emília de Lima Cabral 
	Peça 70
	Peça 86

	Wilson de Aguiar Chaves 
	peça 67
	-

	José Mendonça da Costa
	peça 73
	peças 72, 81 e 82

	Francelino Soares de Souza 
	peça 74
	peças 69 e 80

	Almino Nunes dos Reis Neto 
	peça 75
	peças 68, 76 e 79

5.	Desta forma, cumpridos os procedimentos formais em face das oitivas encaminhadas, os autos estão aptos a ser instruídos no mérito. 
Exame das constatações
6.	A seguir, analisar-se-á, para cada interessado, o respectivo ato de aposentadoria.
Em relação ao Sr. ALMINO NUNES DOS REIS NETO
7.	O ato inicial de aposentadoria foi apreciado pela ilegalidade, conforme Acórdão 1053/2004-TCU-Segunda Câmara (Processo Processo 855.892/1997-8) , relator Ministro Lincoln Magalhães da Rocha, cujo Sumário foi vazado nos seguintes termos:
Aposentadoria. Inclusão da vantagem denominada ‘PCCS’. Ilegalidade. Recusa de registro. Súmula nº 106/TCU. Determinações.
8.	Em análise do ato objeto destes autos, verifica-se que o interessado foi inativado em 14/10/1997, com proventos integrais, computados mais de 36 anos de tempo de atividade (considerando o tempo insalubre celetista averbado – mapa à peça 11, pg. 3-4) . Incorporou, ainda, 19% a título de adicional por tempo de serviço. 
9.	Em consulta ao tempo de serviço e averbações, consta o cômputo de atividade insalubre celetista (4 anos, 4 meses e 19 dias – mapa de tempo de serviço à peça 11, pg. 3-4) , o qual, excluído, alteraria a proporção dos proventos.
10.	Em análise da questão, por meio do Acórdão 2008/2006-TCU-Plenário (Relator Ministro Walton Alencar Rodrigues) , esta Corte reconheceu a validade da averbação a título de tempo insalubre aos profissionais celetistas que laboravam sob essa condição antes da publicação da Lei 8.112/90.
11.	Posteriormente, por meio do Acórdão 911/2014-TCU-Plenário (Relator Ministro Benjamin Zymler) , o entendimento acima descrito foi aperfeiçoado. Neste julgado, esta Corte de Contas, ciosa em evitar interpretações extensivas – interpretações essas que acabariam por desvirtuar a vontade do legislador ao prever o cálculo diferenciado para o tempo de serviço prestado em atividades insalubres, penosas ou perigosas –, deixou assente que o sobredito Acórdão 2008/2006-TCU-Plenário, apesar de reconhecer em tese a possibilidade de cômputo ponderado do tempo especial para fins de aposentadoria estatutária, não disciplinou a forma como a Administração deveria proceder para averbar o tempo de atividade insalubre no caso concreto. 
12.	Desse modo, ponderou o Ministro-Relator Benjamim Zymler que os cargos de natureza eminentemente administrativa não podem ser beneficiados pela contagem especial, salvo se restar efetivamente demonstrada a existência de risco ou de agentes nocivos à saúde no local de trabalho. Transcreve-se a seguir excerto do Voto condutor do Acórdão:
O simples vínculo do servidor com o Ministério da Saúde não autoriza a concessão de tempo de atividade especial, pois, ainda que ligado à área de saúde, existem diversas atividades que são exercidas em condições normais, sem exposição a agentes patológicos além dos limites tolerados, assim definidos em norma regulamentar. Veja-se, por exemplo, a situação do agente administrativo. É de supor que os ocupantes desse cargo exercem as atividades nas mesmas condições, seja no Ministério da Saúde ou no Ministério do Planejamento, por exemplo.
13.	Nessa mesma assentada, observou-se que este Tribunal, a título de racionalidade administrativa, vem aceitando a averbação do tempo de atividade insalubre realizada de ofício pelo órgão de origem em relação a cargos cujo exercício, presume-se, envolve atividades de risco para a higidez física, como no caso dos médicos, odontólogos, auxiliares de enfermagem e agentes de saúde pública.
14.	Com o fito de apurar a situação do ato objeto destes autos colimado com o entendimento desta Corte acima descrito, foram expedidas as diligências e oitivas citadas nos itens 3 e 4 desta instrução, visto que a natureza do cargo do interessado (professor) não pressupunha, a priori, que este estivesse exposto a condições insalubres, necessitando verificar se existe o laudo pericial a comprovar a situação.
15.	Cabe destacar que, atualmente, o assunto em tela, no âmbito do Poder Executivo Federal, está normatizado por meio da Orientação Normativa n. 15/2013 (peça 87) , que assim estabelece no seu artigo 2º, §2º:
§ 2º Não será admitida prova exclusivamente testemunhal ou apenas a comprovação da percepção de adicional de insalubridade ou periculosidade ou gratificação por trabalhos com Raios-X ou substâncias radioativas para fins de comprovação do tempo de serviço público prestado sob condições especiais.
16.	Portanto, o simples percebimento do adicional de insalubridade, mesmo que comprovado, não seria suficiente para fundamentar a conversão de tempo e a respectiva averbação de tempo insalubre, como afirma o Gestor em sua resposta. 
17.	Compulsando a referida ON, o seu artigo 3ª, na forma abaixo descrita, estabelece os profissionais que poderiam ser contemplados com a referida averbação, sendo que, para este caso concreto, o interessado estaria amparado no inciso II, haja vista que, supostamente, foi exposto a agentes nocivos.
Art. 3º As atribuições consideradas como exercidas em condições especiais, capazes de possibilitar a conversão de tempo de serviço especial em comum poderão ser enquadradas com base nos seguintes critérios:
I – pela ocupação de emprego público cujas atribuições sejam análogas às atividades profissionais das categorias presumidamente sujeitas a condições especiais, de acordo com as ocupações/grupos profissionais constantes no Anexo I desta Orientação Normativa; ou
II – por exposição a agentes nocivos no exercício de atribuições do emprego público, em condições análogas às que permitem enquadrar as atividades profissionais como perigosas, insalubres ou penosas, de acordo com Anexo II desta Orientação Normativa.
18.	Em seguida, o artigo 4º da referida ON estabelece a documentação comprobatória, para aqueles enquadrados no inciso II do artigo 3º, situação na qual se enquadra o interessado, nos termos abaixo:
Art. 4º Somente serão analisados pelos órgãos e entidades do SIPEC, requerimentos de conversão de tempo especial em comum instruídos com os seguintes documentos, cumulativamente:
 (...) 
II - Para o servidor que se enquadre na hipótese do inciso II do art. 3º:
a) Formulário de informações sobre atividades exercidas em condições especiais;
b) Laudo Técnico de Condições Ambientais do Trabalho (LTCAT) , conforme Anexo VI desta Orientação Normativa, observado o disposto no art. 8º ou os documentos aceitos em substituição àquele, consoante o que dispõe o art. 9º desta Orientação Normativa;
c) Parecer da perícia médica, em relação ao enquadramento por exposição a agentes nocivos, na forma do art. 11 desta Orientação Normativa; e
d) Portaria de designação do servidor para operar com raios X e substâncias radioativas, na forma do Decreto n. 81.384, de 22 de fevereiro de 1978, quando for o caso.
19.	Por fim, o artigo 5º da referida ON é enfático quanto ao modelo de documentação válido:
Art. 5º Somente será aceito como formulário de informações sobre atividades exercidas em condições especiais, de que tratam os incisos I e II do art. 4º desta Orientação Normativa, o modelo de tal documento instituído para o Regime Geral de Previdência Social, segundo seu período de vigência, sob as siglas SB-40, DISESBE 5235, DSS-8030 ou DIRBEN 8030, quando emitidos até 31 de dezembro de 2003.
20.	Compulsando a documentação encaminhada pelo Gestor, não se verifica a existência do laudo pericial atestando as condições insalubres. Consta a emissão Perfil Profissiográfico Previdenciário (PPP) – peça 12, pg. 10, datado de 25/10/2017, mas não está alicerçado em Laudo Técnico de Condições Ambientais do Trabalho (LTCAT) e tampouco informa as condições insalubres às quais o interessado estaria exposto. 
21.	Cabe ressaltar que o artigo 8º, §3º, da ON 15/2013, permite que o LTCAT seja emitido em data anterior ou posterior ao exercício da atividade do servidor, se (i) não houver alteração no ambiente de trabalho ou em sua organização, e (ii) desde que haja ratificação nesse sentido pelo responsável técnico. Neste caso concreto, não está presente o LTCAT e não houve observação das condicionantes ‘i’ e ‘ii’. Destarte, queda-se irregular a averbação em apreço. 
22.	A fim de esclarecer a questão, após realizada a oitiva, conforme descrito no item 4, o interessado apresentou defesa às peças 68, 76 e 79. 
23.	Em análise do apresentado, o interessado alega (peça 76, pg. 1) que, ‘exercendo atividade efetiva de ensino, pesquisa e extensão no Departamento de Medicina Interna do Centro de Ciências Médicas da UFPB, o requerido tinha contato habitual e permanente com poeira e pó de giz, agentes corrosivos que podem causar doença alérgica e respiratória’. Como suposta documentação probatória, apresenta o PPP já acima analisado, o qual não pode ser aceito, consoante já exposto.
24.	Destarte, queda-se irregular a averbação em apreço e, com isso, a ilegalidade do ato.
Em relação ao Sr. ANTONIO TOMAZ DA SILVA
25.	Constam nos autos ato inicial e de alteração de aposentadoria (ns. 10792309-04-2012-000051-2 e 10792309-04-2012-000052-0, respectivamente) .
26.	Em análise dos atos objeto destes autos, verifica-se que o interessado foi inativado em 2/4/1996. Atualmente, os proventos estão sendo pagos na proporção de 33/35, computados mais de 33 anos de tempo de atividade (considerando o tempo insalubre averbado) . Incorporou, ainda, 29% a título de adicional por tempo de serviço e quintos. 
27.	No ato de alteração, consta averbação de tempo insalubre com fulcro no Mandado de Injunção 1115 (01a 11m 07d) . Passa-se, a seguir, a uma análise sintética acerca do histórico e das consequências dessa decisão, a fim de se formar o entendimento sobre o tema.
28.	Inicialmente, haja vista a falta de edição de Lei complementar que regulamentasse o artigo 40, § 4º, da Constituição Federal, para definir os critérios e requisitos para a concessão de aposentadoria especial, a conversão de tempo insalubre não estava amparada pela jurisprudência deste Tribunal, uma vez que não havia previsão legal para a ponderação de tempo de serviço para servidores vinculados ao regime estatutário.
29.	Entretanto, por intermédio de vários Mandados de Injunção, o Supremo Tribunal Federal concedia a ordem injuncional para reconhecer a mora do Poder Público quanto à edição da Lei que disciplinasse o artigo 40, § 4º, inciso III, da Constituição Federal, garantindo aos filiados da entidade sindical o direito de ter seus pedidos de aposentadoria especial analisados pela autoridade administrativa competente à luz do artigo 57 da Lei n 8.213/1991.
30.	Resolvendo a questão da mora legislativa quanto ao disposto do artigo 40, § 4º, inciso III, da Constituição Federal, recentemente o Supremo Tribunal Federal editou a Súmula Vinculante n 33, onde foi suprida a lacuna deixada pelo Poder Público relativa à edição da Lei complementar que regulamenta o supramencionado dispositivo constitucional.
31.	Então, com a edição da Súmula Vinculante n. 33, serão aplicados ao servidor público, no que couberem, as regras do regime geral da previdência social sobre aposentadoria especial de que trata o artigo 40, § 4º, inciso III, da Constituição Federal, até a edição de Lei complementar específica. Assim, o argumento de que não há edição de Lei complementar que regulamente o artigo 40, § 4º, inciso III, da Constituição Federal, para não se aceitar o deferimento de aposentadoria especial não mais se sustenta, haja vista a edição da Súmula Vinculante n. 33 do STF.
32.	É preciso esclarecer que a Súmula Vinculante n. 33 reconheceu a omissão legislativa no que tange à regulamentação do artigo 40, § 4º, inciso III, da Constituição Federal. Assim, para as aposentadorias estatutárias especiais deferidas com base nesse fundamento, deverão ser observados os mesmos critérios para as aposentadorias especiais deferidas àqueles vinculados ao regime geral de previdência social, nos termos do artigo 57 da Lei n 8.213/1991.
33.	Desta feita, com o fito de regulamentar a questão no âmbito de sua competência, conforme artigo 9º da Lei 9.717/98, o Ministério da Previdência Social elaborou a NOTA TÉCNICA n 02/2014/CGNAL/DRPSP/SPPS/MPS, de 15 de maio de 2014, cuja ementa foi a seguinte (peça 88) :
Amplitude dos efeitos da Súmula Vinculante n. 33. Aplicação das normas do Regime Geral de Previdência Social - RGPS na concessão da aposentadoria especial de que trata o art. 40, § 4º, III, da Constituição Federal aos servidores amparados em Regime Próprio de Previdência Social - RPPS, que exercem atividades sob condições especiais que prejudiquem a saúde ou a integridade física.
34.	Após análise histórica e jurídica da questão, a referente Nota Técnica conclui pelo seguinte (peça 88, p. 21 em diante) :
87. Diante do exposto, conclui-se:
 (...) 
h) Os efeitos da Súmula Vinculante n. 33 não abrangem a conversão de tempo especial em comum pelos servidores, pois, nos julgados que serviram de base para a elaboração do verbete sumular, não houve autorização do STF para a conversão por dois motivos:
h.1) Há impedimento processual ao exame do tema em Mandado de Injunção, porque a conversão não se enquadra como um direito hábil a ser exigido por essa via. O instituto do Mandado de Injunção existe para viabilizar o exercício efetivo de um direito ou liberdade constitucional, impedido pela ausência de normas, no caso, o disposto no art. 40, § 4º da Constituição Federal que trata da concessão do benefício, não havendo a garantia de conversão nesse dispositivo.
h.2) Nos julgados que abordaram o mérito da conversão de tempo especial em comum, alguns confirmados pelo Plenário, o entendimento foi proferido no sentido de que a conversão de tempo resulta em contagem de tempo ficto, vedada no art. 40 § 10 da Constituição. Portanto, as decisões de mérito do Plenário foram pronunciadas em sentido contrário à sua realização, significando que não é norma cabível quanto ao servidor.
 (...) 
k) Na concessão de aposentadoria especial ao servidor aplicam-se as regras gerais de cálculo e reajustamento dos proventos previstas no art. 40, §§ 2º, 3º, 8º, 14, 15, 16 e 17 da Constituição Federal, na redação da Emenda n. 41, de 2003. O cálculo dos proventos está disciplinado pelo art. 1º da Lei n. 10.887, de 2004.
35.	Diante do apresentado, verifica-se que, mesmo aplicando as regras de aposentadoria do Regime Geral de Previdência Social para o Regime Próprio, queda-se vedada a contagem ponderada de tempo (item ‘h’ acima) , bem como o eventual beneficiário estará sujeito à regra de aposentadoria descrita no artigo 40 da CF/88 (item ‘k’) , isto é, proventos calculados pela média das remunerações e sujeito aos reajustes do Regime Geral.
36.	Em vista disso, para este caso concreto, o tempo averbado com fulcro na SV 33 não encontra respaldo jurídico, em virtude de ter resultado de contagem ponderada de tempo. Destarte, esta averbação não pode ser considerada para o cômputo de tempo de contribuição do interessado. Ainda que tal averbação fosse legal, os proventos deveriam ter sido calculados pela média das remunerações e sujeito aos reajustes do Regime Geral, o que não ocorreu para o caso tem tela, visto que os proventos estão sendo pagos considerando-se a remuneração do cargo efetivo.
37.	Por outro lado, consoante o Acórdão 2008/2006-TCU-Plenário (Relator Ministro Walton Alencar Rodrigues) , esta Corte reconheceu a validade da averbação a título de tempo insalubre aos profissionais de saúde que laboravam sob o regime celetista antes da publicação da Lei 8.112/90, situação no qual se enquadra o interessado (ingresso em 28/3/1967) . 
38.	Portanto, não obstante ser irregular a averbação de tempo insalubre com fulcro na SV 33, sob o prisma da situação apresentada no item precedente, deve-se reconhecer o direito do interessado a averbação de tempo insalubre celetista. Por isso, propugna-se reconhecer a averbação em discussão, embora sob o fundamento apresentado no item precedente.
39.	Em consulta a tabela salarial à peça 90 e em cotejo com o contracheque à peça 85, não se verifica irregularidade nos proventos. Cabe destacar que, atualmente, o nível/classe de aposentadoria (‘E-1-15’) corresponde ao ‘P-45’ (vide tabela de correlação à peça 89) . No ato, consta os períodos de função que possibilitaram a incorporação de fração de quintos.
40.	Destarte, não se verifica óbice para que os atos sejam apreciados pela legalidade.
Em relação a Sra. FATIMA MARIA SANTANA LINS BRAGA
41.	Em análise do ato objeto destes autos, verifica-se que a interessada foi inativada em 31/7/2006, com proventos integrais, computados mais de 30 anos de tempo de atividade (mapa de tempo de serviço à peça 22, pg. 2) . Incorporou, ainda, 18% a título de adicional por tempo de serviço e quintos. 
42.	Em consulta ao tempo de serviço e averbações, consta o cômputo de 2 anos e 3 dias a título de ‘CONVERTIDO DEC JUD’. À peça 22, pg. 3, consta certidão de tempo de contribuição do INSS reconhecendo a averbação em tela em atendimento à decisão judicial.
43.	Em consulta ao contracheque 85 e em cotejo com a tabela salarial à peça 91, constata-se que os proventos não estão sendo pagos acima do devido (nível/classe – ‘adjunto IV’ com ‘especialização’) . No ato, constam os períodos de exercício de função que possibilitou a interessada averbar quintos.
44.	Destarte, não se verifica óbice para que o ato seja apreciado pela legalidade.
Em relação ao Sr. FRANCELINO SOARES DE SOUZA
45.	Em análise do ato objeto destes autos, verifica-se que o interessado foi inativado em 27/6/1991. Atualmente, os proventos estão sendo pagos de forma integral, computados mais de 39 anos de tempo de atividade (considerando o tempo insalubre averbado) . Incorporou, ainda, 31% a título de adicional por tempo de serviço.
46.	Em consulta ao tempo de serviço e averbações, consta o cômputo de atividade insalubre celetista (6 anos, 9 meses e 26 dias – mapa de tempo de serviço à peça 69) , o qual excluído, alteraria a proporção dos proventos. Neste ponto, valem as conclusões expostas nos itens 10 a 19 desta instrução.
47.	Compulsando a documentação referente ao interessado (peças 69 e 80) , não se verifica a existência do laudo pericial atestando as condições insalubres. Consta a emissão Perfil Profissiográfico Previdenciário (PPP) – peça 69, pg. 5, datado de 23/10/2017, mas não está alicerçado em Laudo Técnico de Condições Ambientais do Trabalho (LTCAT) e tampouco informa as condições insalubres as quais o interessado estaria exposto. 
48.	Cabe ressaltar que o artigo 8º, §3º, da ON 15/2013, permite que o LTCAT seja emitido em data anterior ou posterior ao exercício da atividade do servidor, se (i) não houver alteração no ambiente de trabalho ou em sua organização, e (ii) desde que haja ratificação nesse sentido pelo responsável técnico. Neste caso concreto, não está presente o LTCAT e não houve observação das condicionantes ‘i’ e ‘ii’. Destarte, queda-se irregular a averbação em apreço. 
49.	A fim de esclarecer a questão, realizada a oitiva, conforme descrito no item 4, o interessado apresentou defesa às peças 69 e 80, embora não conste a sua identificação por meio de assinatura. O AR da oitiva consta à peça 74.
50.	Em análise do apresentado, como suposta documentação probatória, há o PPP já acima analisado, o qual não pode ser aceito, consoante já exposto.
51.	Destarte, queda-se irregular a averbação em apreço e, com isso, a ilegalidade do ato de em análise.
52.	Em relação ao contracheque à peça 85, verifica-se que o interessado não faz jus ao pagamento da rubrica do artigo 192, I, da Lei 8112/90, visto que não cumpriu os requisitos para a inativação com proventos integrais. Como a referida rubrica não constou no ato inicial, caberá proposta de ajuste no referido pagamento, a fim de que espelhe a situação funcional cadastrada no ato inicial.
53.	Destarte, no que tange ao ato inicial, que concedeu a inatividade com proventos proporcionais (31/35) , não se verifica óbice para que ele seja apreciado pela legalidade.
Em relação ao Sr. FRANCISCO RODRIGUES DA SILVA
54.	Em análise do ato objeto destes autos, verifica-se que o interessado foi inativado em 28/3/2008, com proventos integrais, computados mais de 39 anos de tempo de atividade. Incorporou, ainda, 27% a título de adicional por tempo de serviço.
55.	Em consulta ao tempo de serviço e averbações, consta o cômputo de 1 ano e 2 meses a título de ‘LICENÇA N/GOZADA EM DOBRO’. Não se verifica irregularidade neste ponto, cabendo destacar que o referido tempo foi cadastrado no campo indevido do ato, configurando, a priori, tão somente uma irregularidade de cunho formal. Mapa de tempo de serviço à peça 31, pg. 8.
56.	Em consulta a tabela salarial à peça 92 e em cotejo com o contracheque à peça 85, não se verifica irregularidade nos proventos. Cabe destacar que, atualmente, o nível/classe de aposentadoria (‘C-4-16’) corresponde ao ‘P-29’ (vide tabela de correlação à peça 89) . 
57.	Destarte, não se verifica óbice para que o ato seja apreciado pela legalidade.
Em relação ao Sr. GENARO IENO NETO
58.	Em análise do ato objeto destes autos, verifica-se que o interessado foi inativado em 28/5/2007, com proventos integrais, computados mais de 36 anos de tempo de atividade. Incorporou, ainda, 20% a título de adicional por tempo de serviço e quintos.
59.	Cabe destacar que, no ato, o nível/classe de aposentadoria está cadastrado como ‘adjunto-IV’. Todavia, na portaria de aposentadoria (peça 33, pg. 5) , o nível/classe de aposentadoria é o ‘associado-I’. Diante disso, em consulta a tabela salarial à peça 92 e em cotejo com o contracheque à peça 85, não se verifica irregularidade nos proventos, que não excedem o valor devido.
60.	Destarte, não se verifica óbice para que o ato seja apreciado pela legalidade.
Em relação à Sra. IRANI FERNANDES DE ALENCAR
61.	O primeiro ato inicial de aposentadoria foi apreciado pela ilegalidade, conforme Acórdão 6293/2010-1º Câmara (Processo Processo 002.414/2010-4) , relator Ministro Augusto Nardes, cujo Sumário foi vazado nos seguintes termos:
PESSOAL. APOSENTADORIA. PAGAMENTO IRREGULAR DESTACADO DE PERCENTUAL RELATIVO A RESÍDUO DECORRENTE DA CONVERSÃO DOS SALÁRIOS PARA URV. ILEGALIDADE DOS ATOS E NEGATIVA DE REGISTRO. LEGALIDADE DOS DEMAIS ATOS. DETERMINAÇÕES. É ilegal a inclusão nos proventos de aposentadoria, de forma destacada, de percentual relativo a resíduo decorrente da conversão dos salários para URV, estendido, por meio da Medida Provisória nº 2.225-45/2001, a todos os servidores civis do Poder Executivo Federal.
62.	Em análise do ato objeto destes autos, verifica-se que a interessada foi inativada em 30/6/2003, com proventos integrais, computados mais de 31 anos de tempo de atividade. Incorporou, ainda, 19% a título de adicional por tempo de serviço e fração de quintos.
63.	Simulação dos requisitos de aposentadoria à peça 93 comprova que a interessada logrou de inativar pelo fundamento legal registrado no ato.
64.	Em consulta ao contracheque à peça 85 e em cotejo com a tabela salarial à peça 91, não se verifica irregularidade nos proventos pagos, que não excedem ao valor devido. Não consta cadastrado no ato rubrica embasada em sentença judicial.
65.	Destarte, não se verifica óbice para que o ato seja apreciado pela legalidade.
Em relação ao Sr. JOSÉ MENDONÇA DA COSTA
66.	O ato inicial de aposentadoria foi apreciado pela legalidade, conforme Acórdão 1871/2003-TCU-Segunda Câmara (Processo Processo 007.716/2003-5) , relator Ministro Guilherme Palmeira.
67.	Em análise do ato objeto destes autos, verifica-se que o interessado foi inativado em 8/4/1997. Atualmente, os proventos estão sendo pagos de forma integral, computados mais de 35 anos de tempo de atividade (considerando o ‘tempo insalubre’ e de ‘aluno aprendiz’ averbados) . Incorporou, ainda, 18% a título de adicional por tempo de serviço e fração de quintos. 
68.	Em consulta ao tempo de serviço e averbações, consta o cômputo de 2 anos, 4 meses e 6 dias a título de tempo insalubre celetista (‘Tempo Conv Insalubre 1.4’) e aluno aprendiz (6 anos, 9 meses e 3 dias) . Tais averbações foram objeto de diligência e oitiva, conforme exposto nos itens 3 e 4. A seguir, será objeto de análise essas duas averbações.
69.	Tempo insalubre celetista
69.1	Neste ponto, valem as conclusões expostas nos itens 10 a 19 desta instrução. Compulsando a documentação referente ao interessado (peças 72, 81 e 82) , não se verifica a existência do laudo pericial atestando as condições insalubres. Consta a emissão Perfil Profissiográfico Previdenciário (PPP) – peça 72, pg. 5-6, datado de 24/10/2017, mas não está alicerçado em Laudo Técnico de Condições Ambientais do Trabalho (LTCAT) e tampouco informa as condições insalubres as quais o interessado estaria exposto. 
69.2	Cabe ressaltar que o artigo 8º, §3º, da ON 15/2013, permite que o LTCAT seja emitido em data anterior ou posterior ao exercício da atividade do servidor, se (i) não houver alteração no ambiente de trabalho ou em sua organização, e (ii) desde que haja ratificação nesse sentido pelo responsável técnico. Neste caso concreto, não está presente o LTCAT e não houve observação das condicionantes ‘i’ e ‘ii’. Destarte, queda-se irregular a averbação em apreço. 
69.3	A fim de esclarecer a questão, após realizada a oitiva, conforme descrito no item 4, o interessado apresentou defesa registrada às peças 72, 81 e 82. Em análise do apresentado, o interessado alicerça a averbação no PPP já acima analisado, o qual não pode ser aceito, consoante já exposto.
69.4	Destarte, queda-se irregular a averbação em apreço.
70.	Tempo com aluno aprendiz
70.1	A jurisprudência pacífica do TCU a respeito do tema foi consolidada no Enunciado 96 da Súmula da Jurisprudência da TCU, cuja redação original remonta a 1976. A redação atual, aprovada em 1994, é transcrita a seguir:
Conta-se para todos os efeitos, como tempo de serviço público, o período de trabalho prestado, na qualidade de aluno-aprendiz, em Escola Pública Profissional, desde que comprovada a retribuição pecuniária à conta do Orçamento, admitindo-se, como tal, o recebimento de alimentação, fardamento, material escolar e parcela de renda auferida com a execução de encomendas para terceiros.
70.2	Por meio do Acórdão 2024/2005-TCU-Plenário, relator Ministro Lincoln Magalhães da Rocha, foram detalhados os seguintes parâmetros para verificação do atendimento àquele enunciado: 
 (...) 
9.3. determinar à Secretaria Federal de Controle Interno que oriente as diversas escolas federais de ensino profissionalizante no sentido de que:
9.3.1. a emissão de certidão de tempo de serviço de aluno-aprendiz deve estar baseada em documentos que comprovem o labor do então estudante na execução de encomendas recebidas pela escola e deve expressamente mencionar o período trabalhado, bem assim a remuneração percebida;
9.3.2. a simples percepção de auxílio financeiro ou em bens não é condição suficiente para caracterizar a condição de aluno-aprendiz, uma vez que pode resultar da concessão de bolsas de estudo ou de subsídios diversos concedidos aos alunos;
9.3.3. as certidões emitidas devem considerar apenas os períodos nos quais os alunos efetivamente laboraram, ou seja, indevido o cômputo do período de férias escolares;
9.3.4. não se admite a existência de aluno-aprendiz para as séries iniciais anteriormente à edição da Lei n.º 3.552, de 16 de janeiro de 1959, a teor do art. 4º do Decreto-lei n.º 8.590, de 8 de janeiro de 1946.
70.3	Os parâmetros detalhados no Acórdão 2024/2005-TCU-Plenário foram confirmados por julgados posteriores do TCU, a exemplo dos Acórdãos 8.679/2011-1º Câmara, relator Ministro Valmir Campelo, 3.608/2013-1º Câmara, relator Ministro Benjamin Zymler, e 5.790/2011-2ª Câmara, relator Ministro Raimundo Carreiro.
70.4	Assim, para fim de verificação do atendimento aos requisitos estabelecidos no Enunciado 96 e no Acórdão 2024/2005-TCU-Plenário, foi promovida diligência junto à entidade e oitiva do interessado. Da documentação encaminhada (peça 43, 44, 45, 46, 72, 81 e 82) , à peça 46 consta certidão de ‘aluno-aprendiz’. 
70.5	Todavia, não há comprovação (i) ‘[d]o labor do então estudante na execução de encomendas recebidas pela escola e deve expressamente mencionar o período trabalhado, bem assim a remuneração percebida’; além do que (ii) não considerou apenas os dias efetivamente trabalhados, expurgando aqueles relativo a férias. Tais fatos não atendem aos itens 9.3.1 e 9.3.3 do Acórdão 2024/2005-TCU-Plenário (item 70.2 desta instrução) . 
70.6	Cabe ressaltar que, na certidão, há registro de percepção de ‘remuneração pelos serviços prestados sob a forma de vestuário, alimentação e pousada’. Entretanto, tal registro não é condição suficiente para caracterizar a condição de aluno-aprendiz, conforme item 9.3.1 do Acórdão 2024/2005-TCU-Plenário
70.7	Destarte, resta maculada a averbação em apreço.
71.	Diante da situação apresentada, resta propor que o ato seja apreciado pela ilegalidade. Destaque-se que os tempos averbados não constaram discriminados no ato inicial de aposentadoria apreciado pela legalidade.
Em relação a Sra. LUCIA DE FATIMA FERREIRA SANTOS
72.	O ato inicial de aposentadoria foi apreciado pela legalidade, conforme Acórdão 3840/2013-TCU-Primeira Câmara, relator Ministro Valmir Campelo.
73.	Em análise do ato objeto destes autos, verifica-se que a interessada foi inativada em 25/2/2008, em virtude de invalidez, com proventos proporcionais. Incorporou, ainda, 17% a título de adicional por tempo de serviço.
74.	No fundamento legal da inativação, consta aplicação da EC 70/2012, que alterou as disposições para os inativos que ingressaram no serviço público antes de 31/12/2003 e que foram para a inatividade por invalidez permanente. Para estes, no qual se enquadra a interessada, foi revigorado o instituto da paridade e da remuneração do cargo efetivo como base de cálculo para fins de pagamento dos proventos.
75.	À peça 51, pg. 15, consta o mapa de tempo de serviço da interessada, onde está computado mais de 26 anos de tempo de contribuição. No contracheque à peça 85, pg. 9, a proporção dos proventos pagos é de 26/30. Eventual discrepância de tempo cadastrado no ato pode ser considerada erro formal de cadastramento, visto que a situação funcional da interessada corresponde àquilo devido.
76.	Em consulta a tabela salarial à peça 92 e em cotejo com o contracheque à peça 85, não se verifica irregularidade nos proventos. Cabe destacar que, atualmente, o nível/classe de aposentadoria (‘C-1-13’) corresponde ao ‘P-23’ (vide tabela de correlação à peça 89) .
77.	Destarte, não se verifica óbice para que o ato seja apreciado pela legalidade.
Em relação a Sra. MARIA EMÍLIA DE LIMA CABRAL
78.	O ato inicial de aposentadoria foi apreciado pela legalidade, conforme Acórdão 3856/2010-TCU-Primeira Câmara, relator Ministro Augusto Nardes (Processo Processo 009.260/2010-2) .
79.	Em análise do ato objeto destes autos, verifica-se que a interessada foi inativada em 19/6/1998. Atualmente, os proventos estão sendo pagos de forma proporcional, computados mais de 27 anos de tempo de atividade. Incorporou, ainda, 16% a título de adicional por tempo de serviço.
80.	Em consulta ao tempo de serviço e averbações, consta o cômputo de 2 anos, 2 meses e 2 dias a título de ‘OBTIDO ATRAVÉS DE JUSTIFICAÇÃO JUDICIAL’. À peça 52, pg. 26, consta certidão de tempo de contribuição do INSS reconhecendo a averbação em tela em atendimento à decisão judicial. Neste mesmo sentido, consta manifestação da interessada à peça 86, pg. 2, item 3, constando que a referida averbação se refere ao reconhecimento do exercício de atividade insalubre (09/06/1967 a 29/11/1972) no cargo de farmacêutica.
81.	Por meio do Acórdão 2008/2006-TCU-Plenário (Relator Ministro Walton Alencar Rodrigues) , esta Corte reconheceu a validade da averbação a título de tempo insalubre aos profissionais de saúde que laboravam sob o regime celetista antes da publicação da Lei 8.112/90, situação no qual se enquadra a interessada. Destarte, não se vislumbra irregularidade, neste ponto, capaz de macular a legalidade do ato.
82.	Em consulta ao contracheque 85 e em cotejo com a tabela salarial à peça 91, constata-se que os proventos não estão sendo pagos acima do devido (nível/classe – ‘adjunto IV’ com ‘especialização’) . 
83.	Destarte, não se verifica óbice para que o ato seja apreciado pela legalidade.
Em relação a Sra. MIRIAM VIEIRA NUNES
84.	O primeiro ato inicial de aposentadoria foi apreciado pela ilegalidade, conforme Acórdão 1440/2010-TCU-Primeira Câmara, relator Ministro Augusto Nardes, cujo Sumário foi vazado nos seguintes termos:
PESSOAL. APOSENTADORIA. PAGAMENTO DO PERCENTUAL DE 3,17% DE FORMA DESTACADA E INCIDENTE SOBRE OUTRAS RUBRICAS REMUNERATÓRIAS. ILEGALIDADE. APLICAÇÃO DA SÚMULA 106 DO TCU. DETERMINAÇÕES.
85.	Em análise do ato objeto destes autos, verifica-se que a interessada foi inativada em 2/5/2003, com proventos integrais, computados mais de 32 anos de tempo de atividade (mapa à peça 56, pg. 20) . Incorporou, ainda, 22% a título de adicional por tempo de serviço.
86.	Em consulta ao contracheque 85 e em cotejo com a tabela salarial à peça 91, constata-se que os proventos não estão sendo pagos acima do devido (nível/classe – ‘adjunto IV’ com ‘especialização’) . No ato, constam os períodos de exercício de função que possibilitaram a interessada incorporar fração de quintos. Não consta registrado no ato rubrica embasada em sentença judicial.
87.	Destarte, não se verifica óbice para que o ato seja apreciado pela legalidade.
Em relação ao Sr. TARCIZO DE LIRA PAES MARTINS
88.	Em análise do ato objeto destes autos, verifica-se que o interessado foi inativado em 13/8/2008, com proventos integrais, computados mais de 38 anos de tempo de atividade. Incorporou, ainda, 24% a título de adicional por tempo de serviço. O fundamento legal da aposentadoria foi aquele descrito no artigo 3º da EC 47/2005.
89.	O interessado ingressou no cargo em 4/5/1994 e computou, até a data da inativação, conforme consta no ato, 14 anos, 3 meses e 9 dias de tempo na carreira; tempo, a priori, inferior ao mínimo exigido pelo fundamento legal da inativação (15 anos de carreira) . Considerando que o interessado computou 2 anos a título de licença prêmio (peça 59, pg. 9-10) , pode se considerar que parte desse período averbado se refere ao desempenho no cargo objeto destes autos. 
90.	Conforme jurisprudência desta Casa, o tempo relativo à licença-prêmio não gozada contada em dobro, correspondente a períodos adquiridos no exercício de funções de magistério, é considerado como de efetivo exercício (Acórdão 1260/2014-TCU-Segunda Câmara – Relator Ministro Raimundo Carreiro, Decisão 155/1996-1ª Câmara– Relator Ministro José Antônio Barreto de Macedo, Decisão 320/1997-1ª Câmara- Relator Ministro Paulo Affonso Martins de Oliveira, Anexo VI da Ata 4/90-2ª Câmara, dentre outros) . 
91.	Por esclarecedor, transcreve-se excerto do Sumário e do Voto condutor da Decisão n. 320/1997-1ª Câmara (Relator Ministro Paulo Affonso Martins de Oliveira) : 
Sumário Aposentadoria. Professor Adjunto. Pedido de reexame de decisão que considerou ilegal a concessão face a ausência do requisito temporal mínimo ante a utilização do arredondamento do tempo de serviço. Inclusão da contagem em dobro de licença-prêmio não gozada relativa a períodos adquiridos em funções de magistério. Provimento. Legalidade. - O tempo de serviço de licença-prêmio não gozada, computado em dobro, correspondente a períodos adquiridos no exercício de funções de magistério, é considerado como de efetivo exercício. (...) Voto De observar que o tempo de licença-prêmio não gozada, computado em dobro, corresponde a períodos adquiridos no exercício de funções de magistério, conforme se comprova da certidão de tempo de serviço constantes destes autos (fls. 3/4 do processo principal e fl. 3 do referente) , considerado como de efetivo exercício nos termos da alínea ‘e’ do inciso VIII do art. 102 da Lei n. 8.112/90, conforme pacífico entendimento deste Tribunal (Decisão de 30/06/1983, Ata n. 45/83, ‘in’ D.O.U. de 21/07/1983, TC 002.091/83-6; Decisão de 24/06/86, Anexo X da Ata n. 40/86, TC 009.858/85-7; Decisão n. 155/96 - 1ª Câmara, Ata n. 24/96, Sessão de 08/07/96, TC 014.801/93-0; entre outros) .
92.	Destarte, não se verifica irregularidade em relação ao tempo de carreira exigido pelo fundamento legal da inativação.
93.	Em consulta ao contracheque 85 e em cotejo com a tabela salarial à peça 91, constata-se que os proventos não estão sendo pagos acima do devido (nível/classe – ‘auxiliar IV’ com ‘especialização’) . 
94.	Destarte, não se verifica óbice para que o ato seja apreciado pela legalidade.
Em relação ao Sr. WILSON DE AGUIAR CHAVES
95.	Em análise do ato objeto destes autos, verifica-se que o interessado foi inativado em 28/3/2008, com proventos integrais, computados mais de 40 anos de tempo de atividade (considerando o tempo insalubre averbado) . Incorporou, ainda, 24% a título de adicional por tempo de serviço. 
96.	Conforme consta à peça 85, o interessado acumula outra aposentadoria, como médico no Ministério da Saúde. Nos termos do artigo 37, XVI e §10, da CF/88, tal acumulação não constitui irregularidade, visto ser plausível que o docente desempenhe outra atividade de caráter técnico/científico, considerando, ainda, que o regime de trabalho era de 20hs/semana em ambos os cargos, sendo presumível a compatibilidade de horários.
97.	Em consulta ao tempo de serviço e averbações, consta o cômputo de atividade insalubre celetista (6 anos, 6 meses e 13 dias – mapa de tempo de serviço à peça 60, pg. 20-21) , o qual, excluído, alteraria a proporção dos proventos. Neste ponto, valem as conclusões expostas nos itens 10 a 19 desta instrução.
98.	Compulsando a documentação referente ao interessado (peças 60) , não se verifica a existência do laudo pericial atestando as condições insalubres. Consta a emissão Perfil Profissiográfico Previdenciário (PPP) – peça 60, pg. 3-6, datado de 23/10/2012, mas não está alicerçado em Laudo Técnico de Condições Ambientais do Trabalho (LTCAT) e tampouco informa as condições insalubres as quais o interessado estaria exposto. 
99.	Cabe ressaltar que o artigo 8º, §3º, da ON 15/2013, permite que o LTCAT seja emitido em data anterior ou posterior ao exercício da atividade do servidor, se (i) não houver alteração no ambiente de trabalho ou em sua organização, e (ii) desde que haja ratificação nesse sentido pelo responsável técnico. Neste caso concreto, não está presente o LTCAT e não houve observação das condicionantes ‘i’ e ‘ii’. Destarte, queda-se irregular a averbação em apreço. 
100.	A fim de esclarecer a questão, foi realizada a oitiva do interessado, conforme descrito no item 4. Não consta cadastrada defesa para o interessado (ciência à peça 67) , o que configura a sua revelia. Destarte, queda-se irregular a averbação em apreço e, com isso, a ilegalidade do ato em análise.
Em relação ao Sr. ROBERTO ATHAIDE NÓBREGA
101.	O interessado faleceu em 10/5/2015 (peça 85, p. 11) . Nesses casos, o art. 260, § 5º, do Regimento Interno do TCU, preconiza que o Tribunal poderá considerar prejudicado, por perda de objeto, o exame dos atos de ‘concessão cujos efeitos financeiros tenham se exaurido antes de seu processamento pela Corte, seja pelo falecimento dos favorecidos, seja pelo advento do termo final das condições objetivas necessárias à manutenção do benefício’. Portanto, tal fato será aplicado ao interessado em questão.
Em relação ao Sr. ARINALDO FRAZÃO
102.	Em análise do ato objeto destes autos, verifica-se que o interessado foi inativado em 10/6/2009, com proventos integrais, computados mais de 45 anos de tempo de atividade (considerando o tempo insalubre averbado) . Incorporou, ainda, 26% a título de adicional por tempo de serviço.
103.	Conforme consta à peça 85, pg. 3, o interessado acumula outra aposentadoria, como engenheiro agrônomo na mesma entidade. Nos termos do artigo 37, XVI e §10, da CF/88, tal acumulação não constitui irregularidade, visto ser plausível que o docente desempenhe outra atividade de caráter técnico/científico, considerando, ainda, que o regime de trabalho total era de 60hs/semana em mar/2003, época que vigeu a acumulação em análise (40hs/semana como engenheiro agrônomo e 20hs/semana como professor) , sendo presumível a compatibilidade de horários.
104.	Em consulta ao tempo de serviço e averbações, consta o cômputo de 7 anos, 3 meses e 5 dias a título de tempo insalubre celetista (‘TEMPO CONV INSALUBRE 1.4’) .  Neste ponto, valem as conclusões expostas nos itens 10 a 19 desta instrução. Compulsando a documentação referente ao interessado (peça 15) , não se verifica a existência do laudo pericial atestando as condições insalubres. Consta a emissão Perfil Profissiográfico Previdenciário (PPP) , datado de 23/10/2017, mas não está alicerçado em Laudo Técnico de Condições Ambientais do Trabalho (LTCAT) e tampouco informa as condições insalubres as quais o interessado estaria exposto.
105.	Todavia, ressalte-se que, à época da inativação, mesmo excluído o tempo acima mencionado, o interessado preencheria os requisitos para ter se aposentado, visto que possui mais de 60 anos de idade e computaria mais de 35 anos de tempo de atividade na carreira, conservando, de igual forma, os institutos da integralidade e paridade com os servidores da ativa. Destarte, propugna-se, excepcionalmente, considerar a presente questão superada, visto que não irá alterar a situação funcional do interessado.
Em consulta ao contracheque 85 e em cotejo com a tabela salarial à peça 94, constata-se que os proventos não estão sendo pagos acima do devido. 
106.	Destarte, não se verifica óbice para que o ato seja apreciado pela legalidade.
CONCLUSÃO
107.	Será proposto que os atos abaixo nominados sejam apreciados pela legalidade:
 -ANTONIO TOMAZ DA SILVA, CPF XXX.063.724-XX, atos número 10792309-04-2012-000052-0 e 10792309-04-2012-000051-2;
-ARINALDO FRAZÃO, CPF XXX.533.914-XX, ato número 10792309-04-2009-000254-7;
-FATIMA MARIA SANTANA LINS BRAGA, CPF XXX.756.434-XX, ato número 10792309-04-2006-000158-5;
-FRANCELINO SOARES DE SOUZA, CPF XXX.899.304-XX, ato número 10792309-04-2009-000124-9;
-FRANCISCO RODRIGUES DA SILVA, CPF XXX.975.014-XX, ato número 10792309-04-2008-000230-7;
-GENARO IENO NETO, CPF XXX.623.738-XX, ato número 10792309-04-2008-000106-8;
-IRANI FERNANDES DE ALENCAR, CPF XXX.113.584-XX, ato número 10792309-04-2010-000157-2;
-LUCIA DE FATIMA FERREIRA SANTOS, CPF XXX.544.444-XX, ato número 10792309-04-2013-000007-8;
-MARIA EMÍLIA DE LIMA CABRAL, CPF XXX.832.584-XX, ato número 10792309-04-2009-000258-0;
-MIRIAM VIEIRA NUNES, CPF XXX.137.564-XX, ato número 10792309-04-2010-000071-1;
-TARCIZO DE LIRA PAES MARTINS, CPF XXX.302.534-XX, ato número 10792309-04-2008-000316-8.
108.	Em relação aos atos abaixo relacionados, caberá proposta que sejam apreciados pela ilegalidade, em virtude da averbação irregular de tempo de contribuição:
-ALMINO NUNES DOS REIS NETO, CPF XXX.900.504-XX, ato número 10792309-04-2010-000092-4;
-FRANCELINO SOARES DE SOUZA, CPF XXX.899.304-XX, ato número 10792309-04-2009-000125-7;
-JOSÉ MENDONÇA DA COSTA, CPF XXX.683.104-XX, ato número 10792309-04-2010-000063-0;
-WILSON DE AGUIAR CHAVES, CPF XXX.842.074-XX, ato número 10792309-04-2008-000224-2.
109.	No que tange ao ato abaixo descrito, será proposto que seja considerado prejudicado por perda de objeto.
-ROBERTO ATHAIDE NÓBREGA, CPF XXX.419.794-XX, ato número 10792309-04-2009-000005-6.
PROPOSTA DE ENCAMINHAMENTO
110.	Ante o exposto, propõe-se:
a) considerar ilegal e recusar registro aos atos de concessão de aposentadoria abaixo nominados, com base nos arts. 71, inciso III, da Constituição Federal, 1º, inciso V, e 39, inciso II, da Lei 8.443/1992 e 260, § 1º, do Regimento Interno do Tribunal de Contas da União (TCU) ;
-ALMINO NUNES DOS REIS NETO, CPF XXX.900.504-XX, ato número 10792309-04-2010-000092-4;
-FRANCELINO SOARES DE SOUZA, CPF XXX.899.304-XX, ato número 10792309-04-2009-000125-7;
-JOSÉ MENDONÇA DA COSTA, CPF XXX.683.104-XX, ato número 10792309-04-2010-000063-0;
-WILSON DE AGUIAR CHAVES, CPF XXX.842.074-XX, ato número 10792309-04-2008-000224-2.
b) dispensar a devolução dos valores indevidamente recebidos até a data da ciência da Universidade Federal da Paraíba do Acórdão que vier a ser proferido, com base no Enunciado 106 da Súmula da Jurisprudência do TCU;
c) esclarecer aos interessados que, no caso de não provimento de recurso eventualmente interposto junto ao TCU, deverão ser repostos os valores recebidos após a ciência do acórdão;
d) determinar à Universidade Federal da Paraíba, com base no art. 45 da Lei 8.443/1992, que:
d.1) faça cessar os pagamentos decorrentes dos atos impugnados, comunicando ao TCU, no prazo de quinze dias, as providências adotadas, nos termos dos art. 262, caput, do Regimento Interno do TCU, 8º, caput, da Resolução - TCU 206/2007;
d.3) informe aos interessados: 
d.3.1) o teor do Acórdão que vier a ser prolatado, encaminhando ao TCU, no prazo de trinta dias, comprovante da data de ciência pelo respectivo interessado, nos termos do art. 4º, § 3º, da Resolução - TCU 170/2004;
d.3.2) caso manifestem interesse, podem se manter aposentados com base em outro fundamento legal e desde que cumpram os requisitos legais exigidos; ou poderão retornar à atividade para completar o requisito temporal para nova aposentadoria − a qual, obrigatoriamente, deverá fundamentar-se nas regras vigentes no momento da nova concessão;
d.3.3) caso não seja possível enquadrar em outro fundamento legal de inativação, o interessado deverá retornar à atividade para completar o requisito temporal para a aposentadoria − a qual, obrigatoriamente, deverá fundamentar-se nas regras vigentes no momento da nova concessão;
d.3.4) no caso do Sr. FRANCELINO SOARES DE SOUZA, CPF XXX.899.304-XX, poderá se manter inativo com base no ato apreciado pela legalidade;
e) considerar legais e determinar o registro dos atos de concessão de aposentadoria dos interessados abaixo nominados, com fundamento nos arts. 71, inciso III, da Constituição Federal, 1º, inciso V, e 39, inciso II, da Lei 8.443/1992 e 260, § 1º, do Regimento Interno do Tribunal de Contas da União.
-ANTONIO TOMAZ DA SILVA, CPF XXX.063.724-XX, atos número 10792309-04-2012-000052-0 e 10792309-04-2012-000051-2;
-ARINALDO FRAZÃO, CPF XXX.533.914-XX, ato número 10792309-04-2009-000254-7;
-FATIMA MARIA SANTANA LINS BRAGA, CPF XXX.756.434-XX, ato número 10792309-04-2006-000158-5;
-FRANCELINO SOARES DE SOUZA, CPF XXX.899.304-XX, ato número 10792309-04-2009-000124-9;
-FRANCISCO RODRIGUES DA SILVA, CPF XXX.975.014-XX, ato número 10792309-04-2008-000230-7;
-GENARO IENO NETO, CPF XXX.623.738-XX, ato número 10792309-04-2008-000106-8;
-IRANI FERNANDES DE ALENCAR, CPF XXX.113.584-XX, ato número 10792309-04-2010-000157-2;
-LUCIA DE FATIMA FERREIRA SANTOS, CPF XXX.544.444-XX, ato número 10792309-04-2013-000007-8;
-MARIA EMÍLIA DE LIMA CABRAL, CPF XXX.832.584-XX, ato número 10792309-04-2009-000258-0;
-MIRIAM VIEIRA NUNES, CPF XXX.137.564-XX, ato número 10792309-04-2010-000071-1;
-TARCIZO DE LIRA PAES MARTINS, CPF XXX.302.534-XX, ato número 10792309-04-2008-000316-8.
f) em relação ao ato do item precedente relativo ao Sr. FRANCELINO SOARES DE SOUZA, CPF XXX.899.304-XX, determinar ao Universidade Federal da Paraíba para que, no prazo de 15 (quinze) dias, adote as medidas cabíveis com vistas à regularização dos pagamentos indevidos constatados na ficha financeira do interessado (art. 192, inciso I, da Lei 8.112/1990) , conforme reportado nestes autos;
g) propõe-se considerar prejudicado, por perda de objeto, o exame do mérito do ato de concessão de aposentadoria abaixo descrito, com fundamento no art. 260, § 5º, do Regimento Interno do Tribunal de Contas da União.
-ROBERTO ATHAIDE NÓBREGA, CPFXXX.419.794-XX, ato número 10792309-04-2009-000005-6.”
2.	O Ministério Público de Contas, representado nos autos pelo Procurador Rodrigo Medeiros de Lima, manifestou-se de acordo com o encaminhamento sugerido pela unidade técnica (peça 116) .
	É o relatório.

Paulo Antonio Maia e Silva (7.854/OAB-PB) e outros, representando Maria Emília de Lima Cabral.

Procurador Rodrigo Medeiros de Lima.

pessoal. APOSENTADORIA. contagem ponderada de tempo de serviço prestado em condições insalubres. possibilidade da contagem dos períodos anteriores ao advento da lei 8.112/1990 caso atendidos os requisitos estabelecidos no acórdão 2.008/2006-TCU-Plenário. servidor ocupante de cargo de magistério. permissão da contagem ponderada dos períodos exercidos até a publicação da Emenda Constitucional 18/1981. legalidade e registro. longo lapso desde o encaminhamento de um ato ao tcu. impossibilidade de preenchimento dos requisitos legais para obtenção de nova aposentadoria nos moldes da inicial. ônus que não deve ser suportado pelo interessado. legalidade e registro, em caráter excepcional. perda de objeto em relação a um ato. ciência. 1. É permitida a conversão ponderada de tempo de serviço prestado em condições de risco, perigosas ou insalubres pelo servidor que exerceu, como celetista, no serviço público, atividades dessa natureza, no período anterior à vigência da Lei 8.112/1990. No entanto, quando se tratar de cargo de natureza eminentemente administrativa, a referida contagem somente é admitida quando houver a apresentação de certidão emitida pelo INSS ou, alternativamente, de laudo oficial que efetivamente comprove a existência de risco à integridade física do servidor ou a presença de agentes nocivos à sua saúde no local de trabalho. 2. Para servidores ocupantes de cargo de magistério, admite-se a contagem ponderada apenas dos períodos exercidos anteriormente ao advento da EC 18/1981 (30/6/1981). 3. O Tribunal pode considerar prejudicado, por perda de objeto, o exame de atos de admissão e concessão cujos efeitos financeiros tenham se exaurido antes de sua apreciação.

APOSENTADORIA (APOS)

Secretaria de Fiscalização de Pessoal (Sefip).

Cuidam os autos de aposentadorias instituídas no âmbito da Universidade Federal da Paraíba.
2.	No mérito, a unidade instrutora aponta impropriedades na averbação de tempo de atividade insalubre em favor de Almino Nunes dos Reis Neto, Francelino Soares de Souza (ato de alteração) , José Mendonça da Costa e Wilson de Aguiar Chaves. No caso de José Mendonça da Costa, foi identificada, ainda, impropriedade na averbação de tempo prestado como aluno-aprendiz. Nesse cenário, propõe a ilegalidade das referidas concessões. Em relação ao ato emitido em favor de Roberto Athaide Nóbrega, a proposta é pela perda de objeto da apreciação, ante o falecimento do interessado. Quanto aos demais atos, o encaminhamento sugerido é pela legalidade e registro. O MP/TCU manifestou sua concordância com a manifestação da secretaria especializada.
3.	Preliminarmente, registro que, diante da perspectiva de apreciação pela ilegalidade de alguns atos e tendo em vista que eles foram disponibilizados ao TCU há mais de cinco anos, foi oferecida a oportunidade prévia de uso das garantias da ampla defesa e do contraditório, nos termos preconizados no Acórdão 587/2011-TCU-Plenário. Assim, a secretaria especializada realizou o chamamento dos interessados para que se manifestassem sobre as falhas detectadas.
4.	Passo a examinar o mérito.
5.	Quanto aos atos com proposta pela legalidade e registro, manifesto-me de acordo com os pareceres precedentes, adotando aqui, como razões de decidir, os argumentos ali sustentados. Acompanho também o posicionamento da secretaria especializada no sentido de considerar prejudicado, por perda de objeto, o exame do ato emitido em favor de Roberto Athaide Nóbrega, em razão do seu falecimento, nos termos do art. 260, § 5º, do Regimento Interno do TCU. No que se refere aos atos de Almino Nunes dos Reis Neto, Francelino Soares de Souza (ato de alteração) , José Mendonça da Costa e Wilson de Aguiar Chaves, penso que os elementos e circunstâncias de cada um dos casos permitem desfecho diverso do propugnado pela secretaria especializada, conforme passo a expor.
6.	Em relação à contagem ponderada de tempo prestado em atividades consideradas de risco, perigosas ou insalubres, o TCU, nos termos do Acórdão 2008/2006-TCU-Plenário, em consonância com o posicionamento adotado pela Suprema Corte, passou a reconhecer essa possibilidade ao servidor que exerceu, como celetista, no serviço público, atividades dessa natureza no período anterior à vigência da Lei 8.112/1990.
7.	Para esse fim, este Tribunal tem aceitado a averbação realizada de ofício pelo órgão/entidade de origem quando se trata de cargo cujas atribuições, presume-se, envolvam risco para a higidez física do profissional, como, por exemplo, médico, odontólogo e enfermeiro. No entanto, para ocupantes de outros cargos, em especial aqueles de natureza eminentemente administrativa, é indispensável a apresentação de certidão emitida pelo INSS ou, alternativamente, de laudo oficial que efetivamente comprove a existência de risco à integridade física do servidor ou a presença de agentes nocivos à sua saúde no local de trabalho, sendo que o simples pagamento de adicional de insalubridade não gera direito à contagem do tempo de atividade especial (e.g. Acórdão 911/2014-TCU-Plenário) .
6.	No entanto, especificamente em relação a servidores ocupantes do cargo de professor, caso de Almino Nunes dos Reis Neto, Francelino Soares de Souza, José Mendonça da Costa e Wilson de Aguiar Chaves, cumpre assinalar que a contagem ponderada é admitida para períodos exercidos até 30/6/1981, véspera de publicação da EC 18/1981. Nessa linha é o entendimento sedimentado no âmbito do Supremo Tribunal Federal:
“PREVIDENCIÁRIO. AGRAVO REGIMENTAL NO RECURSO EXTRAORDINÁRIO COM AGRAVO. MAGISTÉRIO. CONVERSÃO DO TEMPO DE SERVIÇO ESPECIAL EM COMUM. SERVIÇO PRESTADO ANTES DA EC 18/81. POSSIBILIDADE. 1. No regime anterior à Emenda Constitucional 18/81, a atividade de professor era considerada como especial (Decreto 53.831/64, Anexo, Item 2.1.4) . Foi a partir dessa Emenda que a aposentadoria do professor passou a ser espécie de benefício por tempo de contribuição, com o requisito etário reduzido, e não mais uma aposentadoria especial. 2. Agravo regimental a que se dá parcial provimento.” (ARE 742.005 AgR, Rel. Min. Teori Zavascki, Segunda Turma, DJE 1/4/2014) 
“Recurso extraordinário com agravo. Repercussão geral da questão constitucional reconhecida. Reafirmação de jurisprudência. 2. Direito Previdenciário. Magistério. Conversão do tempo de serviço especial em comum. 3. Impossibilidade da conversão após a EC 18/81. Recurso extraordinário provido.” (ARE 703.550 AgR, Rel. Min. Gilmar Mendes, Plenário, DJE 21/10/2014) 
7.	Essa também é a intelecção que orienta este Tribunal, conforme se extrai da ementa do Acórdão 2908/2018-TCU-Plenário:
“PESSOAL. APOSENTADORIA. ALUNO-APRENDIZ. CONTAGEM MAJORADA DE TEMPO DE MAGISTÉRIO. POSSIBILIDADE, ATÉ 30/6/1981. LEGALIDADE DE ALGUNS DOS ATOS. ILEGALIDADE DE OUTROS. ENUNCIADO 106. DETERMINAÇÃO PARA FORMAÇÃO DE PROCESSO APARTADO E REALIZAÇÃO DA OITIVA DE DOIS DOS INTERESSADOS.”
8.	Quanto ao ato de alteração da aposentadoria de Francelino Soares de Souza (peça 101) , observa-se que houve a contagem ponderada do período de 1/3/1975 a 11/12/1990, nos termos do Perfil Profissiográfico Previdenciário (PPP) acostado à peça 80. Ocorre que o referido documento apenas descreve as atividades prestadas como “Pesquisa, ensino e extensão”, não havendo, ali, detalhamento de qualquer exposição a fator de risco, o que não permite a averbação ponderada de todo o período, mas apenas daquele prestado até 30/6/1981, conforme já esclarecido. Considerando, portanto, apenas o período de 1/3/1975 a 30/6/1981, a contagem ponderada representaria um acréscimo de, aproximadamente, dois anos e seis meses, os quais, somados aos 33 anos, 3 meses e 19 dias do ato inicial de aposentadoria (peça 102, que não contempla período de insalubridade) , perfaz o mínimo de 35 anos de tempo de contribuição exigidos no fundamento legal do ato de alteração, razão pela qual ele pode ser considerado legal e registrado, com a ressalva de que o tempo insalubre impugnado não foi utilizado para manutenção da aposentadoria.
9.	No que se refere ao ato inicial de aposentadoria de Almino Nunes dos Reis Neto (peça 96) , observa-se que houve a contagem ponderada do período de 1/1/1980 a 11/12/1990, nos termos do PPP acostado à peça 76. Ocorre que o referido documento apenas descreve as atividades prestadas como “Pesquisa, ensino e extensão”, não havendo, ali, detalhamento de qualquer exposição a fator de risco, o que não permite a averbação ponderada de todo o período, mas apenas daquele prestado até 30/6/1981, conforme já esclarecido. Considerando, portanto, apenas o período de 1/1/1980 a 30/6/1981, a contagem ponderada representaria um acréscimo de, aproximadamente, três meses, os quais, somados aos 31 anos, 7 meses e 19 dias efetivamente prestados, não permitem a obtenção de aposentadoria nos moldes do ato encaminhado, com integralidade e paridade.
10.	Não obstante a precisão do sobredito entendimento, que nos leva a concluir, inequivocamente, pelo não preenchimento dos requisitos temporais para concessão da aposentadoria a Almino Nunes dos Reis Neto, existem, in casu, circunstâncias singulares que merecem ser delineadas.
11.	Cumpre consignar que o interessado conta 77 anos de idade, não lhe sendo mais possível retornar à atividade para completar o tempo ora impugnado. Além disso, sua aposentadoria encontra-se vigente desde 23/3/2010, tendo sido encaminhada ao TCU em meados de 2013. Significa dizer que, caso o ato tivesse sido encaminhado tempestivamente e sido analisado de forma mais célere, o interessado teria a possibilidade de retornar à ativa para complementar o tempo contestado.
12.	Essas ocorrências, a meu sentir, exigem que sejam sopesados, em conjunto com o princípio da legalidade, os princípios da segurança jurídica, da boa-fé, da proteção da confiança do administrado, da presunção de legalidade dos atos da Administração e da razoável duração do processo.
13.	Por oportuno, rememoro a bem sedimentada intelecção de que o TCU não consolida atos ilegais ante o simples decurso de tempo. Seguindo essa orientação, registro trecho da ementa do Acórdão 5962/2012-TCU-Primeira Câmara:
“4. Nos termos da jurisprudência do STF, o transcurso de longo lapso temporal entre a edição do ato e sua apreciação por parte do TCU não converte a concessão ilegal em legal, gerando apenas a necessidade de instauração do contraditório e da ampla defesa para a validade do processo, na hipótese de o ato haver ingressado no Tribunal há mais de cinco anos (MS-25.116, MS-25.403, MS-25.343, MS-27.296, entre outros) .”
14.	Ainda sobre o tema, importa esclarecer que o posicionamento cristalizado nesta Corte de Contas, mediante o Acórdão 868/2010-TCU-Plenário, é no sentido de que a análise quanto à aplicabilidade do preceito da segurança jurídica deve ser feita observando-se as especificidades de cada caso. 
15.	Em estudo do aludido entendimento, verifico que a jurisprudência deste Tribunal evoluiu no sentido de que a aplicação do princípio da segurança jurídica para a convalidação de ato de pessoal eivado de alguma ilegalidade deve cingir-se àquelas hipóteses em que for irreversível a situação fática do interessado ou insuportável o prejuízo a ele causado.
16.	Compulsando alguns precedentes, observo que as premissas essenciais ao reconhecimento de situação extraordinária estão, em regra, relacionadas à impossibilidade de reversão do servidor à atividade para complementar tempo de serviço considerado ilegal, à supressão dos meios de subsistência condigna, ao estado de saúde do beneficiário ou à absoluta impossibilidade de preenchimento de algum requisito legal (e.g. Acórdãos 2.417/2009 e 1.381/2014, do Plenário; 269/2014, da 1ª Câmara; 713/2011, 1.051/2013 2.490/2013 e 3.134/2014, da 2ª Câmara) .
17.	É dizer, em síntese, que, para chancelar a legalidade de ato que contenha nítida impropriedade e que esteja vigente há longo tempo, deve-se avaliar a situação do interessado, bem como se as consequências da apreciação pela ilegalidade seriam excessivamente gravosas, a ponto de afastar, excepcionalmente, a incidência estrita do princípio da legalidade.
18.	Com efeito, compreendo que as particularidades do caso vertente, já pormenorizadas neste voto, legitimam a adoção de tratamento diferenciado. Isso porque, em situação normal, os períodos de tempo de serviço impugnados pelo TCU podem ser substituídos pelos servidores, mediante reversão à ativa. Contudo, na situação examinada, houve flagrante restrição dessa hipótese em decorrência do lapso para a presente apreciação, não sendo razoável impor ao interessado os encargos trazidos pelo tardio exame de seu ato de aposentadoria. Essa é a intelecção que tenho adotado em situações do gênero, a exemplo dos Acórdão 3104/2015-TCU-Primeira Câmara e 2.697/2019-TCU-1ª Câmara.
19.	Nesse contexto, entendo que os efeitos da impugnação do tempo de insalubridade mostram-se sobremodo onerosos ao interessado, circunstância que me leva a propor a legalidade e o registro de sua aposentadoria, em caráter excepcional.
20.	Em relação ao ato de alteração da aposentadoria de José Mendonça da Costa (peça 106) , a unidade instrutora propõe a impugnação do período prestado como aluno aprendiz, por estar em desacordo com as disposições do Acórdão 2024/2005-TCU-Plenário, bem assim a contagem ponderada de tempo de insalubridade prestado de 1/2/1985 a 11/12/1990, porquanto amparada apenas em PPP.
21.	Quanto ao tempo de aluno-aprendiz, muito embora sua contagem esteja em desacordo com as disposições do Acórdão 2024/2005-TCU-Plenário, observo que sua averbação já foi chancelada pelo TCU ao considerar legal e registrar o ato inicial de aposentadoria do interessado, nos termos do Acórdão 1871/2003-TCU-Segunda Câmara. Ali, apesar de o tempo prestado como aluno-aprendiz não ter sido discriminado isoladamente, o tempo total informado para a aposentadoria já comportava essa contagem. Nesse cenário, o ato de alteração sobreveio apenas para fazer incluir o tempo de insalubridade, não havendo, ali, qualquer inovação em relação ao tempo de aluno-aprendiz.
22.	Segundo compreendo, a averbação do tempo como aluno-aprendiz encontra-se aperfeiçoada no plano administrativo, ante a chancela do ato inicial há mais de cinco anos e ante a ausência de indícios de má-fé. Cumpre, portanto, ao TCU, ao apreciar o presente ato de alteração, averiguar as alterações por ele trazidas, não sendo permitido reavaliar situações já consolidadas por ocasião do registro do ato inicial, intelecção que pode ser extraída, por exemplo, do Acórdão 7188/2017-TCU-Segunda Câmara:
Sumário
“APOSENTADORIA. ATO CONSIDERADO ILEGAL POR MEIO DO Acórdão 12775/2016-TCU-Segunda Câmara, EM RAZÃO DA AVERBAÇÃO DE TEMPO NO EXERCÍCIO DA ADVOCACIA SEM COMPROVAÇÃO DOS RECOLHIMENTOS PREVIDENCIÁRIOS. EMBARGOS DE DECLARAÇÃO. CONHECIMENTO. PREVALÊNCIA DO PRINCÍPIO DA SEGURANÇA JURÍDICA, ENTRE OUTROS, EM PROL DO INTERESSADO. PRECLUSÃO, PARA O TCU, PARA VERIFICAR EM ATO RETIFICADOR SUBMETIDO A REGISTRO, IRREGULARIDADE PRESENTE E NÃO IDENTIFICADA EM ATO ANTERIOR APRECIADO PELA ILEGALIDADE APÓS CINCO ANOS DA DECISÃO QUE NEGOU REGISTRO. ACOLHIMENTO DOS ACLARATÓRIOS PARA CONSIDERAR LEGAL A CONCESSÃO.
 (...) 
III. O TCU, ao recusar o registro de ato de concessão de aposentadoria deve exaurir, na referida análise, as eventuais irregularidades que a concessão submetida a registro apresente, sob pena de preclusão da matéria após passados cinco anos da decisão que julgar ilegal a concessão, caso a irregularidade presente e não identificada no primeiro ato, novamente seja submetida a análise do TCU por meio de ato retificador do primeiro.”
Excerto do voto condutor:
“Verifico que esta Corte de Contas, quando aprecia pela legalidade ato de aposentadoria que eventualmente contemple irregularidade não analisada, pode rever de oficio a decisão dentro do prazo de cinco anos, a teor do art. 260, § 2º do RITCU. Nessa situação um ato considerado legal que eventualmente tenha contemplado irregularidade, assim permanecerá, se tal irregularidade for suscitada após cinco anos do julgamento.
 (...) 
Do exposto, entendo que a inteligência do art. 260, § 2º do RITCU se aplica, por analogia, em favor do interessado no caso dos autos. Isto porque, como entre a primeira apreciação e a segunda, transcorreu prazo superior a cinco anos e na primeira assentada, não foram suscitadas as irregularidades concernentes à averbação de tempo no exercício da advocacia e como solicitador acadêmico, a despeito de, à época, tais irregularidades já integrarem o ato então submetido a registro, entendo haver óbice intransponível para que esta Corte de Contas, nesses casos, possa analisar tais irregularidades sob pena de infração aos Princípios da Segurança Jurídica, da Razoável Duração do Processo, da Estabilidade dos Atos Administrativos e da Confiança.
Assim, não seria razoável admitir que o TCU, em cada ato emitido em substituição a um anterior apreciado pela ilegalidade por determinada razão, possa, a qualquer tempo, apontar irregularidades que, embora presentes no ato anterior, não tenham sido mencionadas no momento adequado ou em prazo razoável, como por exemplo, o prazo de cinco anos estabelecido no art. art. 260, § 2º do RITCU.” (grifos do original) 
23.	Ao averiguar a inovação trazida pelo ato de alteração da aposentadoria de José Mendonça da Costa, observa-se que houve a contagem ponderada do período de 1/2/1985 a 11/12/1990, nos termos do PPP acostado à peça 82. Ocorre que o referido documento apenas descreve as atividades prestadas como “Pesquisa, ensino e extensão”, não havendo, ali, detalhamento de qualquer exposição a fator de risco, o que não permite a averbação ponderada do período. Tampouco é o caso de contagem do tempo prestado até 30/6/1981, porquanto o período em análise é posterior a essa data.
24.	Nessas circunstâncias, considerando a impossibilidade de averbação do período prestado em condições insalubres, e considerando que o ato de alteração sobreveio apenas para integralizar a aposentadoria do interessado mediante contagem desse tempo, cumpre ao TCU impugnar essa averbação, fazendo retornar os proventos ao status do ato inicial já registrado, ou seja, com proventos proporcionais a 33/35 avos. Registro que não cabe, aqui, invocar o instituto da segurança jurídica para manter a integralidade dos proventos de José Mendonça da Costa. Conforme já detalhado neste voto, tal medida somente se justifica em casos onde o lapso para a apreciação ocasione ônus excessivo ao interessado, o que não se verifica, senão vejamos.
25.	Muito embora José Mendonça da Costa conte 74 anos de idade, seu ato de alteração tenha sido publicado em meados de 2009 e sido encaminhado ao TCU em meados de 2012, ainda que a apreciação tivesse ocorrido assim que o ato fora publicado, o desfecho seria idêntico ao ora propugnado. Isso porque, uma vez que o ato de alteração foi emitido apenas para computar período adicional de tempo, sua ilegalidade implica o retorno do interessado à situação anterior, ou seja, à condição de aposentado com proventos proporcionais, nos termos do ato inicial, não havendo que se falar em possibilidade de retorno à ativa para complementar o período impugnado. Não há, portanto, ônus excessivo por conta do lapso para a presente apreciação. Na verdade, o interessado foi beneficiado pelo referido lapso, ao perceber proventos acima do valor devido durante quase dez anos, valores cuja devolução fica dispensada, por terem sido recebidos de boa-fé, nos termos do enunciado 106 da súmula da jurisprudência do TCU.
26.	Quanto ao ato inicial da aposentadoria de Wilson de Aguiar Chaves (peça 112) , observa-se que houve a contagem ponderada do período de 20/8/1974 a 11/12/1990, nos termos do PPP acostado à peça 60, p. 3/6. Muito embora o PPP informe a data de 20/8/1984, considero que se trata de erro de digitação, restando confirmado, nos assentamentos funcionais e no ato encaminhado, que o interessado foi admitido no cargo de professor em 20/8/1974. Ocorre que o referido documento apenas descreve as atividades prestadas como “Pesquisa, ensino e extensão”, não havendo, ali, detalhamento de qualquer exposição a fator de risco, o que não permite a averbação ponderada de todo o período, mas apenas daquele prestado até 30/6/1981, conforme já esclarecido. Considerando, portanto, apenas o período de 20/8/1974 a 30/6/1981, a contagem ponderada representaria um acréscimo de, aproximadamente, dois anos e nove meses, os quais, somados aos 33 anos, 7 meses e 5 dias de tempo de serviço efetivamente prestado, excluído o período de insalubridade, perfaz o mínimo de 35 anos de tempo de contribuição exigidos no fundamento legal do ato inicial de aposentadoria, razão pela qual ele pode ser considerado legal e registrado, com a ressalva de que o tempo insalubre impugnado não foi utilizado para manutenção da aposentadoria.
27.	Por fim, registro que os atos emitidos em favor de Almino Nunes dos Reis, Fatima Maria Santana, Genaro Ieno Neto, Maria Emília de Lima Cabral e Wilson de Aguiar Chaves apresentam parcelas decorrentes de decisão judicial que não mais compõem seus proventos, razão pela qual o registro dos atos será dado com essa ressalva, nos termos do art. 260, § 4º, do RITCU.

	Ante o exposto, voto por que o Tribunal adote a deliberação que ora submeto à apreciação deste Colegiado.
TCU, Sala das Sessões Ministro Luciano Brandão Alves de Souza, em 8 de outubro de 2019.
Ministro BRUNO DANTAS
Relator